【裁判字號】    97,訴,104
【裁判日期】    970605
【裁判案由】    損害賠償
【裁判全文】
臺灣高雄地方法院民事判決               97年度訴字第104號
原      告  丙○○
被      告  第一商業銀行股份有限公司左營分公司
法定代理人  甲○○
訴訟代理人  乙○○
上列當事人間損害賠償事件，本院於民國97年5 月22日言詞辯論
終結，判決如下：
    主      文
原告之訴駁回。
訴訟費用由原告負擔。
    事實及理由
一、本件原告起訴主張：原告曾於民國93年5 月2 日遺失身分證
    ，嗣於同年5 月4 日即完成報失手續並申領補發新身分證。
    然於95年6 月15日，原告竟遭不詳真實姓名年籍之人持偽造
    之原告身分證及健保卡至被告銀行左營分行開戶，而被告之
    受僱人乙○○亦忽略該偽造之身分證上正面註記之補發縣市
    與背面記載之現住所不符、身分證號碼第一位英文字母與入
    籍縣市不符，及該偽造之健保卡上數字間隔與真實不符等錯
    誤，並於查核時誤將補發身分證之縣市誤鍵為「高市」，且
    亦未拍照建立開戶影像，因此誤認該身分證為真實而准予開
    戶；辦理開戶手續之被告行員乙○○顯有過失。原告因該偽
    冒其名義開設之帳戶遭詐騙集團使用，而經檢警機關偵辦，
    雖獲不起訴處分，惟其為接受偵訊，身體、健康已受有相當
    之損害；且原告亦因被列為警示戶致信用上受有損害，合計
    原告非財產上之損害共新臺幣（下同）100 萬元。被告為乙
    ○○之僱用人，自應與其負連帶賠償責任。原告願僅向被告
    請求損害賠償，為此，爰依共同侵權行為法律關係提起本訴
    ，並聲明請求：被告應給付原告100 萬元，及自起訴狀繕本
    送達翌日起至清償日止，按週年利率5%計算之利息。
二、被告則以：其於95年6 月15日辦理本件開戶業務時，已要求
    開戶人提出身分證及健保卡雙證件相互比對，並即時向內政
    部查詢其身分證請補領資料，經核對開戶身分證之核發日期
    、補發情形及補發日期，與所查詢所得之資料相符，是以被
    告受理申辦開戶，已盡查證及驗證義務，並無過失。而本件
    被偽造之身分證係舊式身份證，於查詢身分證補請領紀錄時
    無須輸入縣市別；且被告亦以錄影方式建立開戶影像檔案，
    並無違反開戶程序之情事等語置辯；並聲明求為判決：原告
    之訴駁回。
三、兩造所不爭執之事實：
（一）原告於93年5 月2 日遺失身分證，並於同年5 月4 日申請
      補發。
（二）被告於95年6 月15日受理開戶時，該申請開戶之人所使用
      之身分證件係偽造之證件。
（三）原告因遭人盜開帳戶致涉入幫助詐欺案件，經臺灣高雄地
      方法院檢察署96年度偵字第17756 號為不起訴處分。
（四）原告於95年7 月更換新式身分證。
四、則本件之爭點即在於：
（一）被告辦理本件開戶業務，過程中有無過失？
（二）被告如有過失，其過失與原告之損害間有無因果關係？
（三）若原告得請求賠償，其得請求之精神慰撫金以若干為適當
      ？
五、本院之判斷：
（一）被告辦理本件開戶業務，過程中有無過失？
    (一)按因故意或過失，不法侵害他人之權利者，負損害賠償責
      任，民法第184 條第1 項前段定有明文。次按因過失不法
      侵害他人之權利者，固應負損害賠償責任；但過失之有無
      ，應以是否怠於善良管理人之注意為斷者，茍非怠於此種
      注意，即不得謂之有過失，最高法院19年上字第2746號判
      例意旨可資參照。故侵權行為人的注意義務，應以善良管
      理人的注意為準。又所謂善良管理人之注意，係指依一般
      交易上之觀念，認為有相當知識經驗及誠意之人所具有之
      注意，其已盡此注意與否？應依抽象之標準定之，亦即以
      客觀之注意能力而非以主觀之注意能力為斷。本件原告主
      張被告銀行之行員乙○○辦理開戶業務時，未盡查證義務
      ，因此誤認偽造之身分證為真實而准予開戶，致原告受有
      損害；被告是否應與其受僱人乙○○負共同侵權行為損害
      賠償責任，應視其受僱人乙○○客觀上是否盡其注意義務
      而定。
    (二)經查，金融機構於受理客戶開立存款帳戶時，應利用內政
      部戶役政為民服務公用資料庫網站，查詢客戶國民身份證
      請領紀錄；亦須至財團法人金融聯合徵信中心網站查詢「
      國民身份證領補換資料查詢驗證」系統。客戶如係持舊式
      國民身份證，金融機構驗證時須輸入受查戶之身分證字號
      、領補換日期、領補換代碼等3 項資料。至驗證結果僅顯
      示「與檔存資料相符」、「查無紀錄」、「輸入不完整或
      有誤」、「登錄掛失」、「已停止使用」、「限制驗證」
      等訊息，不揭露受查戶之身分資料內容，此有行政院金融
      監督管理委員會銀行局97年1 月3 日銀局（一）字第0960
      05 63900號函（見本院卷第52頁）在卷可稽。另依行政院
      金融監督管理委員會所頒「金融機構開戶作業審核程序暨
      異常帳戶風險控管之作業範本」，第2 條第2 項規定：「
      （一）依據主管機關規定辦理雙重身份證明文件查核，以
      確認係其本人。（二）使用財團法人金融徵信中心『Z 系
      統通報案件紀錄資訊』功能查詢下列資訊：1.『Z21 國民
      身分證領補換資料查詢驗證』」；同條第6 項：「受理個
      人開立活期性存款帳戶（支票存款除外），應確實依據本
      會之『國內金融機構受理存戶新開戶建立影像檔注意事項
      』採錄影或拍照方式建立開戶影像檔案」（見本院卷第54
      頁）。被告辦理本件開戶業務，業經開戶人提出身分證及
      健保卡雙證件，為兩造所不爭執，並有遭偽造之身分證及
      健保卡在卷為證（見本院卷第6 頁）。雖開戶人所持證件
      係經偽造，惟查詢舊式身份證領補換資料只須輸入「統一
      編號」、「領補換日期」及「領補換類別」等3 項資料，
      有內政部戶政司97年4 月9 日內戶司字第0970058187號函
      （見本院卷第125 頁）及上開行政院金融監督管理委員會
      銀行局97年1 月3 日銀局（一）字第09600563900 號函在
      卷可稽；而查該偽造之身分證上「統一編號」、「領補換
      日期」及「領補換類別」與原告原持有之身分證（見本院
      卷第5 頁）上資料比對後相符，有原告之真正身分證、經
      偽造之身分證影本及舊式國民身分證領補換資料查詢結果
      1 份在卷（見本院卷第5 頁、第44頁、第45頁）；且再經
      本院向內政部戶政司查詢之結果，上開卷附之舊式國民身
      分證領補換資料查詢結果，確與舊式國民身分證領補換資
      料查詢系統查詢之結果文字內容相符，有內政部戶政司97
      年4 月9 日內戶司字第0970058187號函在卷可證（見本院
      卷第12 5頁），顯被告之僱用人乙○○於受理本件持偽冒
      證件開戶時，確已依金融管理機關即行政院金融監督管理
      委員會之上開規定，進行身分驗證即查核。此外，被告及
      被告所屬之僱用人，無法再透過其他方式，得知原告個人
      其他詳實之資料，包括真正之戶籍地等，是雖開戶人持偽
      造之證件辦理開戶，惟被告之受僱人既無從自身分證請領
      紀錄及透過雙證件交叉比對辨別其真偽，在保護隱私權之
      要求，以及別無其他合理管道可再供查證當時開戶之人所
      持證件真偽之情形下，被告及其受僱人乙○○認該偽造之
      證件為真正並准持有該偽造證件之人予以開戶，被告及其
      受僱人乙○○均應已盡其善良管理人之注意義務。至被告
      是否建立開戶影像檔，與開戶當時被告查核開戶人真實身
      分之義務無涉，縱被告未建立開戶影像檔，亦難認其有未
      盡身分查核義務之過失。
    (三)原告另主張被告忽略該偽造之身分證上正面註記之補發縣
      市與背面記載之現住所不符、身分證號碼第一位英文字母
      與入籍縣市不符、及該偽造之健保卡上數字間隔與真實不
      符等錯誤云云；惟查，身分證上正面註記之縣市別，係指
      「製發」國民身分證之縣市，而與戶籍並無關連，此有高
      雄市前鎮區戶政事務所97年2 月4 日高市鎮戶字第097000
      0810號函及本院公務電話紀錄在卷可稽（見本院卷第82、
      83頁），況該偽造之身分證正面註記為高縣，與背面住遷
      註記第一欄記載之戶籍地為高雄縣相符，是尚無法由此辨
      認該身分證之真偽。另身分證號碼第一位英文字母，係代
      表配賦該身分證統一編號之縣市個人之代號，且有例外可
      以更改，此則有高雄市前鎮區戶政事務所97年5 月6 日高
      市鎮戶字第0970002809號函（見本院卷第133 頁）及本院
      公務電話紀錄1 份（見本院卷第138 頁）在卷可憑，則既
      存在有例外而可更改之情形，自難由身分證背面所記載戶
      籍地之地址，比對其上所載之身分證號碼第一位英文字母
      是否相符，進而由此辨認該身分證之真偽。至偽造之健保
      卡上數字間隔是否與真實不符之部分，查健保卡上數字係
      相連成串，其間隔甚短，客觀上尚難自數字間隔辨認健保
      卡之真偽，且此亦涉及主觀判斷之認定，難有具體明確之
      標準，實不可能要求被告之受僱人以肉眼即可明確判斷該
      健保卡係屬偽造，復在該健保卡上之資料與偽造之身分證
      資料相符之情形下，自無法苛責被告及其受僱人乙○○可
      辨認該健保卡之真偽。又原告主張被告於查核時誤將補發
      身分證之縣市誤鍵為「高市」云云，惟被告於辦理開戶業
      務查詢客戶國民身份證請領紀錄時，只須輸入「統一編號
      」、「領補換日期」及「領補換類別」等3 項資料，已如
      上述；是被告既無須輸入補發身分證之縣市，自無誤鍵之
      情事可言。是原告之主張，在無法證明被告之受僱人乙○
      ○確有過失之情形下，為無理由，應予駁回。
（二）本院既認被告辦理本件開戶業務時並無過失，已如前述，
      則兩造之其其爭點，已無礙於本院上開之認定，亦與結論
      無何影響，故本院爰不加以一一審酌論駁，併此敘明。
六、綜上所述，原告主張被告行員乙○○辦理開戶業務顯有過失
    ，洵屬無據，是被告自無須與乙○○共同負侵權行為損害賠
    償責任；從而，原告依共同侵權行為之相關規定，請求被告
    應給付100 萬元，及自起訴狀繕本送達翌日起至清償日止，
    按週年利率5%計算之利息，為無理由，應予駁回。
據上論結，本件原告之訴無理由，爰依民事訴訟法第78條，判決
如主文。
中    華    民    國    97    年    6     月    5     日
                  民事鳳山分庭法  官  李怡諄
正本係照原本作成。
如不服本判決，應於送達後20日內，向本院提出上訴狀並表明上
訴理由，如於本判決宣示後送達前提起上訴者，應於判決送達後
10日內補提上訴理由書（須附繕本）。
中    華    民    國    97    年    6     月    5     日
                              書記官  陳建琪


司法院資訊處製作；財團法人民間司法改革基金會備份。
